【裁判字號】    89,判,1262
【裁判日期】    890427
【裁判案由】    土地稅法
【裁判全文】
行  政  法  院  判  決                          八十九年度判字第一二六二號
    原      告  甲○○
    被      告  臺南縣稅捐稽徵處
右當事人間因土地稅法事件，原告不服財政部中華民國八十八年三月十五日台財訴字
第八八二一四二六六三號再訴願決定，提起行政訴訟。本院判決如左︰
    主  文
再訴願決定、訴願決定及原處分均撤銷。
    事  實
緣原告於民國八十五年五月十日，因買賣而取得坐落台南縣永康市○○段五七七地號
農業用地，並向被告申請依土地稅法第三十九條之二免徵土地增值稅，且經核定免徵
土地增值稅新台幣（下同）一、八三七、六三七元在案，嗣被告機關新化分處於八十
五年十二月三日派員會同農業、地政機關人員辦理農免土地清查時，查獲系爭農地違
規興建停車棚一座計五六．七平方公尺、舖設水泥八二九．四九平方公尺，認有非法
變更使用情形，被告據以科處原免徵土地增值稅額二倍之罰鍰計三、六七五、二○○
元（計至百元止）。原告不服，主張並未就系爭土地非法變更為非農業用地使用，申
請復查，未獲變更，原告乃循序提起訴願、再訴願，遞遭決定駁回，遂提起本件行政
訴訟。茲摘兩造訴辯意旨如次：
原告起訴意旨略謂：一、都市計劃法台灣省施行細則第二十七條第一項固規定「農業
區之農業用地規定，其建築農業產銷必要設施，需依規定申請並經主管機關核准」，
惟該細則係依都市計劃法第八十五條規定授權由省政府自行訂定，依母法即都市計劃
法第一條規定，其立法目的為促進市○鎮○鄉○街有計劃之均衡發展。縱原告所搭棚
架及鋪設水泥經認定為農業產銷必要設施，因未申請主管機關核准，屬違章，而與前
揭規定不符，但此僅可能違反台南縣政府相關都市計劃行政管理，應受都市計劃法規
範。然究其事實，系爭土地仍為農業使用，非有如被告機關所認之該當土地稅法第五
十五條之二第一項第三款之非依法令變更為非「農業」用地使用情形。二、被告於八
十五年十二月三日清查時，時值原告困於地質不佳，改良罔效，遂搭建棚架轉作溫室
花卉盆栽（被告機關誤解為停車棚）及搭架植藤之整地期，雖客觀上暫未有栽種事實
，但究其最終目的仍為農業使用，此與複查決定書所引之財政部台財稅第00000
0000號及台灣省稅務局八二稅二字第八二一八六七九號函示所舉情況南轅北轍，
所據顯失恰當，況倘原告鋪設之水泥地係未停車使用，衡情面積亦無可能廣達八五四
．七二平方公尺之譜。是若依被告機關見解，任何為農用目的之現代農耕技術工程，
於施作階段可被曲解為非農業使用，而恣意課以罰鍰增加人民財產負擔，此種斷章取
義，不問行為人目的之行政處分，顯屬率斷，實欠公允。三、再查土地稅法第三十九
條之二第一項之「農業用地」在依法作農業使用時，依同法第十條及平均地權條例第
三條第一項第三款規定係指供農作及與農業經營不可分之農舍、農路、農用溫室及其
他農用之土地。核其規範意旨，並非嚴洛限定農地僅可耕種農作，凡農業經營所須之
必要作為皆屬農地合理使用範圍。惟原處分及再訴願決定，依土地稅法第五十五條之
二第一項第三款之「非依法令變更為非農業使用」課處罰鍰，無非均以原告搭建鐵棚
供停車使用及鋪蓋水泥地面達八五四．七二平方公尺之事實為栽罰依據。然原告實未
搭建停車棚，已如前述，所鋪地面亦農作所需，並無違濧。被告僅以偶然所見，認定
原告持續變更使用事實，忽視其最終農作使用目的，因而課予高額罰鍰，認事用法，
難謂妥適。綜上所述，被告未盡調查之能事，曲解事實，顯有違誤，再訴願決定亦未
詳加審究，復予維持，均難令人折服。請判決撤銷原處分及一再訴願決定等語。
被告答辯意旨略謂：一、系爭土地經被告新化分處於八十五年十二月三日會同農業、
地政等機關人員查獲，除興建合法使用農舍、騎樓及部分耕作外，另搭建鐵棚一座供
停車，其餘均鋪蓋水泥地面，按財政部八十一年七月二日台財稅第八一○二二四三一
號函釋「於免稅農地上興建農舍須取得合法執照」暨都市計劃法台灣省施行細則第二
十七條第一項規定「農業區之農業用地規定，其建築農舍及農業產銷必要設施，需依
規定申請並經主管機關核准。」，惟原告搭建鐵棚、鋪蓋水泥地面並未依規定申請，
復經本處新化分處函查農業主管機關，依據台南縣政府八十六年一月三十一日八六府
農務字第一四四六三號函復：指稱該部分核屬非法使用，其非依法令變更為非農業使
用，無庸置疑。二、本案實地丈量、查證結果，系爭土地非依法令變更為非農業使用
之面積業已超過該宗土地面積之五分之一，縱然原告聲稱搭設鐵棚及鋪蓋水泥地面係
為轉作溫室花卉盆栽及搭架植藤整地期，然查本案之罰鍰處分乃狹義行政秩序罰中之
租稅秩序罰，係國家對以租稅義務人『過去』違反租稅法上義務之行為，所科處之公
法上制裁，具有懲罰性作用，其屬於行為罰，於具備土地稅法第五十五條之二規定之
行為時，即得處以原免徵土地增值稅額二倍之罰鍰；且罰鍰處分並不因查獲違章後，
回復為農業使用而受影響。從而原告縱然於本處查獲違章後，將部分原已非法使用之
土地面積恢復為農業使用，並意圖使其非依法變更使用部分縮減至未達五分之一面積
，惟其違章之事實行為既已發生在前屬實，核依上開函釋意旨及應處罰。三、原告於
八十五年十二月二十六日致被告新化分處之說明書及位置圖，訴稱系爭土地位於高速
公路旁上之八米四十米長土地，舖設水泥為既成道路，無償供應後方人家出入，另
前面緊臨四米既成道路部分，為預留路地，舖設水泥無償供來往車輛通行，閃避或迴
車之用，顯見並未作農業使用，違章事證明確。又依會勘記錄及照片顯示，確建有車
棚，且停放有車輛，所訴未搭建車棚乙節，核不足採，綜上所述，本訴訟應無理由，
請駁回原告之訴，以維稅政等語。
    理  由
按八十五年七月三十日修正公布之稅捐稽徵法第四十八條之三規定「納稅義務人違反
本法或稅法之規定，適用裁處時之法律。但裁處前之法律有利於納稅義務人者，適用
最有利於納稅義務人之法律」，上開法條所稱之「裁處」，依修正理由說明，包括訴
願、再訴願及行政訴訟之決定或判決。準此，稅捐稽徵法第四十八條之三修正公布生
效時仍在復查、訴願、再訴願及行政訴訟中，尚未裁處確定之案件均有該法條之適用
。經查土地稅法第五十五條之二規定農民取得農地免徵土地增值稅後，不再農用或擅
自變更使用，處原免徵土地增值稅額二倍罰鍰之罰則，既於八十九年一月二十六日經
總統公布刪除，揆之首揭說明，本案裁處之罰鍰，自失所據，一再訴願決定，未及更
正，而遞予維持，容有未洽，原告起訴論旨，雖未指摘及此，但原處分及一再訴願決
定既有可議，仍屬無可維持，應將之全部撤銷，以符法制。
據上論結，本件原告之訴為有理由，爰依行政訴訟法第二十六條前段，判決如主文。
中    華    民    國     八十九      年      四      月     二十七      日
                    行 政 法 院 第 二 庭
                                審 判 長 評  事      陳  石  獅
                                         評  事      彭  鳳  至
                                         評  事      黃  合  文
                                         評  事      林  茂  權
                                         評  事      王  立  杰
右  正  本  證  明  與  原  本  無  異
                                         法院書記官  蘇  金  全
中    華    民    國     八十九      年      四      月     二十八      日


司法院資訊處製作；財團法人民間司法改革基金會備份。
